【裁判字號】    89,判,2661
【裁判日期】    890831
【裁判案由】    綜合所得稅
【裁判全文】
最  高  行  政  法  院  判  決                  八十九年度判字第二六六一號
    原      告  甲  ○
    被      告  財政部臺北市國稅局
    代  表  人  張盛和
右當事人間因綜合所得稅事件，再審原告對本院中華民國八十七年十月九日八十七年
判字第○二○二六號判決提起再審之訴。本院判決如左︰
    主  文
再審之訴駁回。
再審訴訟費用由再審原告負擔。
    事  實
緣再審原告係秉公法律事務所之負責人，八十一年度綜合所得稅結算申報，自行申報
執行業務所得新台幣（下同）三七一、四七四元，經再審被告核定為六、七五五、四
五六元，合併核定綜合所得總額為六、七六二、○五三元，所得淨額六、五八五、九
五六元，應補稅額二、○九三、二六四元。再審原告就該事務所之收入、旅費、郵電
費、廣告費、各項折舊、加班費、其他費用及代付款轉列相關費用等部分，申請復查
，經原處分核減執行業務所得二二二、五三○元，再審原告不甘服，就代付款轉列業
務收入及相關費用部分循序提起行政訴訟，經本院中華民國八十七年十月九日八十七
年度判字第二○二六號判決（以下稱原判決）駁回。再審原告以本件原判決有行政訴
訟法第二十八條第一項第一款及第十款再審事由，對之提起再審之訴。茲摘兩造訴
辯意旨於次：
再審原告起訴意旨及補充理由略謂：一、原判決適用法規顯有錯誤：（一）行政訴訟
法第二十八條第一項第一款規定：「有左列各款情形之一者，當事人對於行政法院之
判決，得向該院提起再審之訴：一、適用法規顯有錯誤者。」查租稅法係屬強行法而
非任意法，於滿足課稅構成要件時，稅捐稽徵機關不僅無減免稅捐之自由，且亦無不
予徵收之自由，此為租稅法首重之合法性原則。倘稅捐稽徵機關在無法律規範依據的
情形下恣意認定稅金核課金額，亦為違反租稅法合法性原則之違背法令。（二）財政
部根據所得稅法第十四條第一項第二類第三款授權訂定「執行業務所得查核辦法」，
規定就執行業務者執行業務所得之調查、審核，依本辦法之規定辦理。依據「執行業
務所得查核辦法」第三條、第十二條及第十六條本文分別規定：「執行業務所得之計
算，除本辦法另有規定外，以收付實現為原則」、「執行業務者代收代付之款項，如
能提供帳據並經查明確屬代辦性質而無所得者，得按代收代付處理。」、「執行業務
者為其委任人辦理事務所支付之費用，其應由委任人負擔者，不得作為費用列支。」
，執行業務者，如：律師，為其委任人辦理事務所支付之費用，其應由委任人負擔者
，不得作為費用列支。「適用收付實現原則下，只有實際收到的現金才是收入，所有
收到之現金都作為當期收入」。（三）本件應適用執行業務所得查核辦法之規定為兩
造所不爭執，再審原告依「執行業務所得查核辦法」第十二條規定，就為委任人辦理
事務所支付之費用，如：申請商標註冊之規費，列為代收代付項目，且根據執行業務
所得查核辦法」第十六條規定並未將上開代收代付款項作為費用列支。惟原判決在無
法律規範基礎下，逕以「被告（即再審被告）就原告（即再審原告）所提代收代付憑
證加總金額為三、五二九、四八七元，較原告所主張之二、九三七、三九七元為多而
對原告較為有利，被告將之列為費用項下查核，難謂不法」為由，將代收代付款項逕
作為費用列支。原判決顯已違反「執行業務所得查核辦法」第十六條「執行業務者為
其委任人辦理事務所支付之費用，其應由委任人負擔者，不得作為費用列支。」之規
定，構成適用法規顯有錯誤之違背法令情事，再審原告自得依行政訴訟法第二十八條
第一項第一款規定提起再審之訴，非如再審被告所謂原告「以原判決『適用法規錯誤
』之理由，提起再審之訴，亦僅為「再審原告於法律上見解之歧異」。（四）所得稅
之課稅，乃依照『實質課稅之原則』，予以課徵。而『實質課稅之原則』，乃係指對
『實質所得者課稅之原則』。．．．又『對實質所得者課稅的原則』之外，對於所得
之發生，其發生期間所得年度歸屬，以及所得額之計算，所得稅之收入與費用之認定
時間等等因素亦應包括於實質課稅原則內。」。按「執行業務所得之計算，除本辦法
另有規定外，以收付實現為原則」，復為執行業務所得查核辦法第三條所明定。「適
用收付實現原則下，只有實際收到的現金才是收入」。本件再審原告為執行業務之人
，依據執行業務所得查核辦法第三條之規定，其所得之計算以「收付實現」為原則。
原判決認定事實指「是被告以原告自行申報執行業務收入八、六六五、四八三元，然
其帳載除列報之收入外，尚載有代付款項計六、七五二、○七○元，該等代付款項悉
自國外匯入成為原告之銀行存款，而原告所提帳載及銀行存摺，並無法證明該等匯入
款項係如其所稱用以沖付其協辦案件之酬金及代付款，亦無法證明該等款項即為所列
報之執行業務收入，乃核定認為該類款項應屬收入性質，將之併計為執行業務收入，
難謂違誤」。本件再審原告一再舉證澄清(1)自行申報之執行業務收入八、六六五、四
八三元，原即包括系爭帳載國外匯入款六、七五二、○七○元，(2)錯誤日記帳於認列
業務收入時，借方科目誤植之「銀行存款」，正確科目應為「代付款項」之沖轉（國
外匯入款沖付協辦案件之酬金），實際上再審原告於該日並無現金或等同現金之收入
，此有所有銀行帳戶存摺以證明當年度之實際資金流程，並有銀行之存款記錄整理製
作「八十一年度全部銀行存款之資金流入、流出表」及「八十一年度銀行存款資金流
入、流出核計表」供原審法院查核。惟原判決及再審被告堅持系爭國外匯入款係再審
原告自行申報業務收入以外之另項收入，應併計為執行業務收入成為一五、四一七、
五五三元。然根據三本銀行存摺之記載，再審原告帳戶於八十一年度資金流入合計為
一○、三七八、三七○元，與日記帳所載一四、六七六、七一五元不合，顯見再審原
告於八十一年度所有現金流入加總僅為一○、三七八、三七○元，即使將之全數認列
為再審原告之收入，扣除費用後之所得亦僅達二、四六三、七○八元亦較原判決認定
之所得總額六、七六二、○五三元短少多達四、二九八、三四五元。再者，再審原告
之客戶有百分之九十五以上為設址中華民國境外之外國法人及自然人，該等客戶給付
辦案酬金唯自國外匯入一途，原審判決既不願採信再審原告自行制作之各種帳目記載
，自應就公正客觀之銀行記錄加以調查，而非在所認定之事實是否實在尚待斟酌之情
形下，對再審原告已自行申報做為執行業務收入之同一國外匯入款，重複加計一次調
增為執行業務收入，顯有將未實際收到之現金認列為再審原告之業務收入之情形，違
反執行業務所得應採收付實現原則之規定，原判決認定事實應適用執行業務所得查核
辦法第三條規定之收付實現原則而未適用，構成適用法規顯有錯誤之違背法令，再審
原告自得依法提起再審之訴請求撤銷原判決。二、原判決違背證據法則及經驗法則，
構成適用法規顯有錯誤之違背法令：（一）原判決違背證據法則構成適用法規顯有錯
誤之違背法令：1.原判決引證再審原告修正後之帳冊作為舊帳冊記載無誤之根據，其
認事用法違背證據法則：再審原告因帳載存入數並不完整且不符合實情，因此就日記
帳與分類帳分別與實際資金流出及流入加以對照，依法更正錯誤之日記帳。原判決不
察，並未就錯帳之錯誤記載加以審究，反根據修正後記載正確之日記帳謂：「依原處
分卷所附媒體之日記帳及轉帳傳票影本上載八十一年一月一日借：銀行存款，貸：業
務收入六九二、一五○元，惟同日以更正沖回方式借：業務收入，貸：銀行存款六九
二、一五○元，上開分錄『銀行存款』科目借貸抵銷，是銀行存款金額未有變動，非
如原告（再審原告）主張銀行存款有虛增情事」。再審原告乃針對錯帳之錯誤加以解
釋說明，不料，原判決竟引用再審原告已修正後之帳冊作為錯帳無銀行存款虛增之情
事之依據。原判決就事實之認定及證據之取捨顯已違反證據法則，有適用法規顯有錯
誤之違誤。2.原判決適用證據自相矛盾，顯已違背證據法則：原判決以「被告（即再
審被告）抗辯原告（即再審原告）提示之日記帳係臨訟造具，不足採信，難謂無據。
」為由，認定再審原告所呈修正後之日記帳為臨訟造具，卻復引用該修正後之日記帳
謂：「依原處分卷所附媒體之日記帳及轉帳傳票影本上載，．．．銀行存款金額未有
變動」，證明再審原告之銀行存款未虛增，其一方面認該證據不可採、另一方面又認
定該證據部分內容足資為證，卻未於理由中敘明其何以可採或何以不採；倘原判決認
定日記帳不可採，自應回歸資金實際流出、流入之記錄加以認定，惟原判決對再審原
告所提銀行存摺影本卻隻字未提，其採證自有矛盾暨違背證據法則之處。（二）原判
決違背經驗法則，構成適用法規顯有錯誤之違背法令：再審原告於自行申報執行業務
收入時，確已將國外匯入款悉數申報，再審被告不察，誤將該筆國內匯入款重複核計
，致高估再審原告之實際所得。按常理及經驗法則而論，倘再審原告意欲隱匿該筆國
內匯入款收入，自不應於日記帳中按月記載各筆國外匯入款，顯見該筆匯入款業由再
審原告自行申報。原判決取捨證據、認定事實顯已違反經驗法則。三、再審原告發現
未經斟酌之重要證物：再審原告係執業律師，依律師法規定對於執業之登錄及得執行
職務之機關規定甚明，其以律師身份辦理商標或專利權之申請、延展、訴願、異議及
訴訟案件之代理，相關主管機關均留有記錄，且會將歸戶通報國稅局以供其核課當年
度執行業務者之所得額。本件，再審原告曾數度向再審被告請求影印「秉公法律事務
所八十一年度執行業務者收入歸戶清單」，以證明再審原告就當年度收入並無漏列之
情事，惟遭再審被告否准。再審原告遲至八十八年一月六日始獲再審被告准許影印「
秉公法律事務所八十一年度執行業務者收入歸戶清單」留存，就此一有利再審原告之
證據，雖於前訴訟程序即已存在，惟迄今再審原告始得使用，其所載之資料足證再審
原告就承辦之案件及收入均據實申報，並無隱匿所得之情事，應受較有利益之裁判。
四、綜上理由，原判決具有適用法規顯有錯誤之違法，並漏未斟酌足以影響判決結果
之重要證物，為此，狀請判決廢棄原判決，撤銷一再訴願決定及原處分等語。
再審被告答辯意旨略謂︰一、按「執行業務者代收代付之款項，如能提供帳據並經查
明確屬代辦性質而無所得者，得按代收代付處理。」為行為時執行業務所得查核辦法
第十二條所規定。二、本件再審原告申報當年度執行業務收入總額八、六六五、四八
三元，本局查核其另有款項六、七五二、○七○元自國外匯入，且帳載為「代付款」
科目（應為收入款項），經再審原告說明係自美國Wang and Wang 法律事務所（下稱
Wang and Wang 事務所）匯來之款項包括該所收入加上代付款；又因屬代收代付性質
，而分別加計收入及費用，並就其費用加以查核，惟經查再審原告提示相關代付費用
憑證，加總僅為三、五二九、四八七元與帳載六、七五二、○七○元相距甚大，且大
部分費用均與事務所業務無關，遂調整收入為一五、四一七、五五三元（申報收入八
、六六五、四八三元加上六、七五二、○七○元）。三、再審原告主張其八十一年度
主要收入為受 Wang and Wang事務所委託協辦案件收入七、九○六、三三六元及其在
台轉接案件之酬金與利息收入計七五九、一四七元，即為該所該年度申報收入總額八
、六六五、四八三元；而其自 Wang and Wang事務所匯款額六、七五二、○七○元係
包括該所協辦案件酬金五、八七五、九五一元，另八七六、一一九元則屬代收代付款
之沖付；又上開匯入款五、八七五、九五一元加計該所代Wang and Wang 事務所代收
應轉付款項二、○三○、三八五元，即為該所國外協辦案件收入七、九○六、三三六
元，本局調增收入六、七五二、○七○元係重複加計國外匯入款，應予撤銷，並提示
其八十一年度對帳明細彙總表及應收 Wang and Wang事務所款項統計表等相關資料供
核，再審原告又主張本局相對調增收入而將八十一年度代收代付款項三、三四三、三
九九元調整轉列增加各項費用，既屬政府規費等代墊款性質，應由委任人負擔，依執
行業務所得查核辦法第十二條及第十六條規定，免計入收入，其相關墊付支出亦不得
認列為費用，原核定適用法令顯有違誤云云。惟經查秉公法律事務所帳載代付款（應
為收入款項）確實為六、七五二、○七○元無訛，而再審原告於對帳明細彙總表中主
張之各項款項與帳載多有不符，其確實性實待商榷，又縱使採信該對帳明細彙總表，
再審原告亦無法就其主張六、七五二、○七○元係國外匯入暫收款用以沖付協辦案件
酬金五、八七五、九五一元及代付款八七六、一一九元予以舉證，以實其說，至其主
張本局相對調增收入而將八十一年度代收代付款項三、三四三、三九九元調整轉列各
項費用，因屬政府規費等代墊款項性質，係由委任人負擔，依執行業務所得查核辦法
第十二條及第十六條免計入收入，其相關墊付支出，亦不得認列為費用乙節，經查其
帳載代付款（應為收入款項）為六、七五二、○七○元，申請人提示相關代付費用憑
證，加總僅為三、五二九、四八七元，相差甚鉅，是本局以其帳載代付款（應為收入
款項）六、七五二、○七○元係屬代收代付性質，而分別加計收入六、七五二、○七
○元及增列費用三、五二九、四八七元，並就費用予以查核認列，尚無違誤，是再審
原告等主張核無足採，原核定並無不合。四、至再審原告主張各節，業經大院前審判
決詳為審酌予以論駁在案，並無適用法規錯誤之情形，再審原告仍執前詞反覆訴求，
殊難謂為有理由，又其以原判決「適用法規錯誤」之理由，提起再審之訴，亦僅為再
審原告於法律上見解之歧異；另再審原告所提理由及證據，亦均於原提行政訴訟中敘
明及提出，並經原判決逐一論駁。茲再審原告復主張有發現未經斟酌之重要證物，惟
所述於前訴訟程序中既已存在，並為其所明知，即難謂有未經斟酌之重要證物。綜上
，本件難謂其具有行政訴訟法第二十八條第一款、第十款之情形，再審原告所提再審
之訴核不足採，請駁回再審之訴。
    理  由
按行政訴訟法第二百七十三條第一項條第一款所謂適用法規顯有錯誤（相當於舊法第
二十八條第一款），係指原判決所適用之法規與該案應適用之現行法規相違背，或與
解釋判例有所牴觸者而言。至於法律上見解之歧異，再審原告對之縱有爭執，要難謂
為適用法規錯誤，而據為再審之理由。同條第十三款所稱當事人發見未經斟酌之證物
者（相當於舊法第二十八條第十款），係指該證物在前訴訟程序時已存在，而為當事
人所不知或不能使用，今始知悉或得予利用者而言，且以如經斟酌可受較有利益之裁
判者為限，始得據以提起再審之訴。本件再審原告係秉公法律事務所之負責人，八十
一年度綜合所得稅結算申報，自行申報執行業務所得三七一、四七四元，經再審被告
核定為六、七五五、四五六元，合併核定綜合所得總額為六、七六二、○五三元，所
得淨額六、五八五、九五六元，應補稅額二、○九三、二六四元。再審原告就該事務
所之收入、旅費、郵電費、廣告費、各項折舊、加班費、其他費用及代付款轉列相關
費用等部分，申請復查，經原處分核減執行業務所得二二二、五三○元，再審原告仍
不甘服，就代付款轉列業務收入及相關費用部分循序提起行政訴訟，本院原判決認：
「．．．依原處分所附媒體之日記帳及轉帳傳票影本上載八十一年一月一日借：銀
行存款，貸：業務收入六九二、一五○元，惟同日以更正沖回方式借：業務收入，貸
：銀行存款六九二、一五○元，上開分錄「銀行存款」科目借貸抵銷，是銀行存款金
額未有變動，非如原告主張銀行存款有虛增情事，被告抗辯原告提示之日記帳係臨訟
造具，不足採信，難謂無據。次查：原告於認列複委任「業務收入」時，借：銀行存
款，貸：業務收入，隨即於同日以更正沖回方式，借：業務收入，貸：銀行存款，「
銀行存款」與「業務收入」均借貸抵銷並未造成「銀行存款」虛增，又遍查日記帳，
如八十一年四月十日，雖記載原告於收到國外匯入款時借：銀行存款八五五、○一三
元，借：雜項支出四二七元，貸：代付款項八五五、四四○元，惟其後並未將系爭代
付款項減除墊付款項之餘額轉正為業務收入，此有該日記帳內代付款項，業務收入之
分類帳之記帳附於原處分可稽。是被告以原告自行申報執行業務收入八、六六五、
四八三元，然其帳載除列報之收入外，尚載有代付款項計六、七五二、○七○元，該
等代付款項悉自國外匯入成為原告之銀行存款，而原告所提帳載及銀行存摺，並無法
證明該等匯入款項係如其所稱用以沖付其協辦案件之酬金及代付款，亦無法證明該等
款項即為所列報之執行業務收入，乃核定認為該類款項應屬收入性質，將之併計為執
行業務收入，難謂違誤；又被告就原告所提代付費用憑證加總金額為三、五二九、四
八七元，較原告所主張之二、九三七、三九七元為多而對原告較為有利，被告將之列
入費用項下查核，難謂不法。從而原告所訴各節，均無足取」，因而依行為時執行業
務所得查核辦法第十二條規定，駁回再審原告前訴訟程序之訴。核其所適用之法規，
並無與該案應適用之現行法規相違背，或與解釋判例有所牴觸之情形，自難謂原判決
有行政訴訟法第二百七十三條第一項第一款再審事由。再審原告主張，依執行業務所
得查核辦法第十二條及第十六條，代收代付之款項免計入收入，其相關墊付支出亦不
得作為費用列支。原判決將代收代付同時認列為收入費用，構成適用法律顯有錯誤之
情事云云，惟查依執行業務所得查核辦法第十二條規定：「執行業務者代收代付之款
項，如能提供帳據並經查明確屬代辦性質而無所得者，得按代收代付處理。」，亦即
，欲按代收代付處理除須提供帳據且其性質確屬代辦性質外，尚須為「無所得」者始
屬之，而再審原告於其原起訴狀中陳明：「．．．代付款項貸方餘額大於借方餘額之
差額，即屬秉公事務所應認列之複委任業務收入。」足證再審原告對於會計科目分類
有所誤解，亦即再審原告所爭執者，並無執行業務所得查核辦法第十二條及第十六條
之適用。再審原告主張，本件應有行為時執行業務所得查核辦法第十二條及第十六條
規定之適用，核屬一己法律見解之歧異；至再審原告主張再審被告調增收入六、七五
二、○七○元，係重複加計國外匯入款、而將八十一年度代收代付款項三、三四三、
三九九元調整轉列增加各項費用，與上開行為時執行業務所得查核辦法第十二條及第
十六條規定亦有未合云云，業經再審原告於前訴訟程序提出，為原判決詳述理由所不
採，核屬本院取捨證據，認定事實職權之行使，再審原告對之縱有爭執，要難謂為原
判決適用法規錯誤，而據為再審之理由。又再審原告主張，再審被告遲至八十八年一
月六日始准再審原告影印「秉公法律事務所八十一年度執行業務者收入歸戶清單」，
據此，足以證明再審原告就承辦之案件收入均據實申報，並無隱匿所得之情事，因而
原判決有行政訴訟法第二百七十三條第一項第十三款之再審事由云云。查「秉公法律
事務所八十一年度執行業務者收入歸戶清單」在前訴訟程序時業已存在，再審原告為
秉公法律事務所之負責人，其內容應為再審原告所明知，再審原告未據敘明於前訴訟
程序尚不知其內容之原因，而主張該歸戶清單為當事人發見未經斟酌之重要證物，核
與首開當事人發見未經斟酌重要證物之說明不合，故亦難謂原判決有行政訴訟法第二
百七十三條第一項第十三款之再審事由。綜上所述，本件再審意旨並無再審理由，應
予駁回。
據上論結，本件再審之訴為無理由，爰依行政訴訟法施行法第二條、行政訴訟法第九
十八條第三項前段，判決如主文。
中    華    民    國     八十九      年      八      月     三十一      日
              最 高 行 政 法 院 第 二 庭
                                審 判 長 法  官      陳  石  獅
                                         法  官      徐  樹  海
                                         法  官      彭  鳳  至
                                         法  官      黃  璽  君
                                         法  官      黃  合  文
右  正  本  證  明  與  原  本  無  異
                                         法院書記官  王  福  瀛
中    華    民    國     八十九      年      九      月       五        日


司法院資訊處製作；財團法人民間司法改革基金會備份。
